臺灣高等法院臺中分院民事判決　九十年度上字第二二二號
　　　　上訴人即
　　　　反訴原告　　Ａ○○
　　　　　　　　　　黃○○
　　　　　　　　　　Ｂ○○○
　　　　　　　　　　宇○○
　　　　　　　　　　Ｇ○○
　　　　　　　　　　Ｈ○○
　　　　　　　　　　癸○○
　　　　　　　　　　庚○○
　　　　　　　　　　酉○○
　　　　　　　　　　卯○○
　　　　　　　　　　辛○○
　　　　　　　　　　未○○
　　　　　　　　　　子○○
　　　　　　　　　　丑○○
　　　　　　　　　　乙○○
　　　　　　　　　　巳○○
　　　　　　　　　　戊　○
　　　　　　　　　　戌○○
　　　　　　　　　　宙○○
　　　　　　　　　　玄○○
　　　　　　　　　　Ｋ○○
　　　　　　　　　　Ｉ○○
　　　　　　　　　　丙○○
　　　　　　　　　　辰○○
　　　　　　　　　　亥○○
　　　　　　　　　　丁○○
　　　　　　　　　　Ｊ○○
　　　　　　　　　　壬○○
　　　　　　　　　　Ｃ○○即.
　　　　　　　　　　Ｄ○○即.
　　　　　　　　　　Ｆ○○即.
　　　　　　　　　　Ｅ○○即.
　　　上　訴　人　　甲○○即.
　　　　　　　　　　林美珠
　　　　　　　　　　地　○
　　　　　　　　　　寅　○
　　　　　　　　　　午○○
　　　　　　　　　　己○○
　　　反訴　被告　　申○○
右當事人間確認通行權存在事件，上訴人對於中華民國九十年一月十九日臺灣臺中地
方法院八十八年訴字第二七○七號第一審判決提起上訴，並於第二審提起反訴，本院
判決如左：
      主      文
原判決所命上訴人容忍被上訴人拆除圍牆、花台超過後附附圖一abfe連線部分，以及
容忍被上訴人通行之土地，超過後附附圖一abfe連線部分暨附圖二eff1C0-0000-0000
連線部分均廢棄。
右廢棄部分，被上訴人在第一審之訴駁回。
上訴人其餘上訴駁回。
反訴被告應自通行反訴原告所共有之台中縣大甲鎮○○段一六八地號土地上如後附附
圖一所示abfe連線部分土地及附圖二所示eff1C0-0000-0000連線部分道路之日起，至
終止通行之日止，每年給付反訴原告各如附表一所載之金額。
反訴原告其餘反訴駁回。
第一、二審本訴訴訟費用由上訴人負擔。反訴訴訟費用由反訴被告負擔三分之一，餘
由反訴原告負擔。
    事      實
甲、本訴部分：被上訴人方面：
一、聲明：求為判決：
（一）上訴人應容忍被上訴人於將台中縣大甲鎮○○段一六八地號土地上如附圖紅色
      標示部分之圍牆拆除後，通行於上開一六八地號土地中如附圖綠色標示部分之
      土地。
（二）上訴人之反訴駁回。
      事      實
甲、上訴人即反訴原告Ａ○○、黃○○、Ｂ○○○、宇○○、Ｇ○○、Ｈ○○、癸○
    ○、庚○○、酉○○、卯○○、辛○○、未○○、子○○、丑○○、乙○○、巳
    ○○、戊○、戌○○、宙○○、玄○○、Ｋ○○、Ｉ○○、丙○○、辰○○、亥
    ○○、丁○○、Ｊ○○、壬○○、Ｃ○○、Ｄ○○、Ｆ○○、Ｅ○○方面（以下
    稱上訴人）：
一、聲明：求為判決：
（一）上訴聲明：
  １、原判決廢棄。
  ２、右廢棄部分，被上訴人在第一審之訴駁回。
（二）反訴聲明：反訴被告應自通行於反訴原告所共有之台中縣大甲鎮○○段一六八
      地號土地之現有社區○設巷道之日起，至通行終止之日止，每年給付反訴原告
      Ｇ○○等三十二人各新台幣參仟元之償金。
二、陳述：除與原判決所載相同部分予以引用外，補述略稱：
（一）上訴部分：
  １、按「民法第七百八十九條規定之通行權，係因土地所有人為土地一部之讓與或
      分割，對於致不能通公路之土地者，得為預見可期先為合理之解決，自不能因
      當事人之任意行為，而加重鄰地所有人之負擔。故凡因土地一部之讓與或分割
      ，致有不通公路之土地者，不通公路土地之所有人，因至公路僅得通行受讓人
      或讓與人或他分割人之所有地。此項通行權性質上為土地之地上負擔，隨土地
      而存在，於土地所有人將其一筆土地同時分割成數筆，再同時讓與數人之情形
      ，亦有其適用。」「上訴人既因讓售訟爭土地之一部分，致被上訴人輾轉受讓
      之五二一一號號土地，未能通達公路，依民法第七百八十九條第一項之規定：
      「因土地一部讓與或分割，致有不能通達公路之土地者，不通土地之所有人，
      因至公路，僅得通行受讓人或讓與人或他分割人之所有地。」，此項鄰地通行
      權，係為土地利用之社會目的所賦予土地所有人之當然負擔，原即具有準物權
      之請求權之性質，不因嗣後之土地輾轉讓與，而得使原有通行權消滅之旨。被
      上訴人請求確認其對上訴人所有訟爭土地有通行權存在，並主張上訴人應拆除
      地上物，容忍其通行，洵非無據。」此有最高法院所著八十五年台上字第三九
      六號，及八十三年台上字第二二三九號裁判要旨可參。由此可知，民法第七百
      八十九條第一項之鄰地通行權，具有準物權之請求權性質，為土地之物上負擔
      ，不因土地嗣後輾轉讓與而消滅。且民法第七百八十九條第一項之通行權，為
      民法第七百八十七條通行權之特別規定，第七百八十九條之通行權人，自不得
      再向其他鄰地所有人主張第七百八十七條之通行權，加重其他鄰地所有人之負
      擔。
  ２、查被上訴人申○○所有坐落大甲鎮○○段第一七四號土地係因買賣取得，而係
      爭土地重測前為社尾段社尾小段第二０六之二地號土地，又二０六地號及二０
      五地號土地於八十二年十月二十九日經台灣台中地方法院和解土地所有權人合
      併分割，依前開最高法院所著之裁判要旨可知，被上訴人所有坐落坐落大甲鎮
      ○○段第一七四號土地之通行權應由原先分割之二０六地號土地通行，自不得
      再向其他鄰地所有人即上訴人主張第七百八十七條之通行權，而加重其他鄰地
      所有人之負擔，已至為明確。再者依民法第七百九十六條規定並得請求賠償，
      且上訴人等於原審八十九年九月二十一日調查時主張被上訴人應予補償，然原
      審卻未為審酌亦有未恰，綜上所述，本件前審判決有諸多違誤之處，懇請鈞院
      再次到現場履勘必能更進一步暸解被告所述上情。
  ３、緣被上訴人申○○指稱：其古厝之原貌，因上訴人等所有社區之建築而有移位
      之情形，經查，上訴人所有之社區建築基地，於社區興建之初，均係依據地政
      單位所繪製之地籍圖而興建，且該社區之建築，完全經相關單位審查合格後始
      發予使用執照。故上訴人之社區乃為合法之建物，被上訴人所稱上訴人侵權之
      情事，實為無稽。又被上訴人所稱其所有之一七四地號土地，因被建商私自挪
      移，始位於現址云云，亦與上訴人及本案無涉，併為說明。
（二）反訴部分：
  １、按土地所有人通行鄰地而依民法第七百八十七條第一項規定所應支付償金之數
      額，應斟酌因通行所受利益及鄰地因之所受損害，並雙方之經濟狀況作為衡量
      之標準（最高法院八十五年臺上字第六十七號判決參照）。次按土地法第九十
      七條第一項規定：城市地方房屋之租金，以不超過土地及其建築物申報總價額
      年息百分之十為限。本件反訴原告所有前揭土地，雖經反訴原告規劃成私設巷
      道，然反訴原告每年仍需負擔上揭土地之稅金，且亦需保養、修築。又反訴被
      告之土地本為一袋地，現因可使用反訴原告之私設巷道，出入方便，其價值必
      然暴增，不可同日而語。故雖然反訴被告主張其使用反訴原告之私設巷道，造
      成反訴原告之損害並不重大云云，惟其因通行所受利益則為重大，參酌前開最
      高法院判例反訴，被告實應支付反訴原告償金，以符公平原則。再以最高法院
      八十八年臺上字第三０四０號判例稱：補償金實係為補償土地所有權人不能使
      用土地之損害云云，惟查上揭判例僅為支付補償金之「例示」情形，並非指支
      付補償金範圍，僅指補償土地所有權人不能使用土地之情形而已，否則立法者
      於立法時即明定支付償金之要件及範圍為「不能使用土地之損害」，何須再由
      判例解釋？且本件反訴被告主張通行權後，勢必將反訴原告原興建之圍牆及花
      圃予以拆除，此亦符合前開判例所示反訴原告不能使用土地之損害，並使原有
      之安全性甚高之封閉社區為之門戶大開，故反訴被告支付償金實符法律規定及
      公平原則。
  ２、按關於償金之支付方式，民法雖無規定，但行使通行權既屬繼續性質，則通行
      地所有權人所受之損害亦屬繼續發生，並因通行期間之久暫其損害亦有不同，
      自難預先確定其損害總額，因而支付償金之方法應以定期支付為適當，償金數
      額則依前述土地法地九十七條第一項計算，因此反訴被告每年應分別給付反訴
      原告Ａ○○、Ｂ○○○、Ｇ○○、Ｈ○○、宇○○、癸○○、庚○○、酉○○
      、Ｊ○○、壬○○、卯○○、辛○○、子○○、未○○、丑○○、午○○、乙
      ○○、巳○○、陳麗淩、戊○、宙○○、玄○○、Ｋ○○、寅○、丙○○、辰
      ○○、丁○○、Ｅ○○、Ｃ○○、Ｄ○○、Ｆ○○二千二百二十二元，分別給
      付地○、黃○○四千四百四十四元，給付Ｉ○○一千一百十一元，分別給付亥
      ○○、己○○、甲○○、林美珠五百五十五元五角。
      （原計算方法：875x960=844375，844375/10=84438，84438/38=2222）
  ３、又反訴被告主張通行之寬度為四米，然衡量主張通行權者通行道路之寬度，無
      非考慮當今使用之交通工具能自由進出之寬度即為適宜，而目前自小客車出入
      道路只要達到三公尺之寬度即可進出無礙，況且本件鈞院現場履勘時，反訴原
      告社區中所使用之車輛進出門亦僅有三公尺，因此本件反訴原告認反訴被告主
      張通行之寬度應以三公尺為宜。
三、證據：除引用原審立證方法外，補提：大甲鎮○○段社尾小段第二０六地號及第
    二０五地號土地分割後之土地登記謄本、地籍圖、大甲鎮○○段第一五一地號、
    第一六八地號土地登記簿（以上均為影本）各一件，大甲鎮○○段第一六八地號
    土地登記謄本一件，補償金之計算表一份為證。
乙、上訴人甲○○、林美珠、地○、寅○、午○○、己○○方面：
    上訴人甲○○、林美珠、地○、寅○、午○○、己○○未於最後言詞期日到場，
    亦未提出任何書狀。
丙、被上訴人即反訴被告申○○方面（以下稱被上訴人）：
一、聲明：求為判決：
（一）答辯聲明：上訴駁回。
（二）反訴答辯聲明：反訴原告之訴駁回。
二、陳述：除與原判決所載相同部分予以引用外，補述略稱：
（一）本訴部分：
  １、查本件通行權的糾紛，原審所為的判決並無違誤，原判決所允許通行的地方，
      的確是損害最少之處，合先敘明。
  ２、查依建築技術規則建築設計施工編第二章一般設計通則第一節建築基地第二條
      之規定，上訴人之建築基地及私設通路不得造成相鄰土地成為畸零地，而今本
      件糾紛中被上訴人所有之土地即因後建之上訴人所有社區之興建而成為毫無通
      路之畸零地，因此上訴人社區之建築行為顯有違法，蓋依合法之建築行為對被
      上訴人所有土地應留有通路，絕非如目前毫無通路之情形。另被上訴人主張通
      行之地應係損害最小，蓋一七四地號前方左右皆是樓房比鄰，若要通行，只有
      拆除房屋，此不經濟，而訴請通行之路，因係社區○○○巷道接通賢仁路，通
      行之面積最小，且未進入上訴人居住之處所，乃是損害最小之方法。
  ３、次查，所謂「通行權」依社會現今之狀況除可使人通行外，當然包括應可供一
      般自小客車之進出，否則，被上訴人所有之古厝屆時如何修繕，亦成問題，故
      原審衡量目前的社會狀況所為供人車可通行權利之判決，並無違誤。另上訴人
      主張通行之寬度由四米減為三米並以該社區之進出口三米為由主張之，惟查上
      訴人社區道出口為三米而無礙通行之因在於該巷道出口未經轉折即直通外接之
      馬路，而被上訴人所通行之處必須先經一個轉折而後才進入巷道，因此，在轉
      折之寬度實需較寬之距離，以為車身迴旋之便。
  ４、復查上訴人抗辯鄰地通行權，惟依被上訴人先前所提之地籍資料可証原二０六
      地號土地已併入二０五地號土地，實不知如何行使「鄰地通行權」？
  ５、末查，被上訴人之古厝所在確有移位現象，換言之，與較早之地籍圖有所出入
      ，懇請鈞院在被上訴人權利已受損之情形下，主持正義，賜准被上訴人之通行
      權。
（二）反訴部分：
  １、按依最高法院八十八年度台上字第三０四０號判決及民國七十一年十月二十八
      日司法院（71）廳民一字第七六七號可明民法第七百八十七條、七百八十八條
      所謂「償金」乃指補償土地所有權人不能使用土地之損害而言，今本訴中之通
      行權所使用之私護巷道並非專供反訴被告一人使用，而系反訴兩造共同使用，
      易言之，並無土地所有權人不能使用土地之損害的客觀事實，故何來「償金」
      ？
  ２、查被上訴人之所以認為給付償金為無理由，所據者乃係建築技術規則相關規定
      之相關資料，蓋，依建築技術規則所示，上訴人之社區本應留有供被上訴人通
      行至公路之巷道，怎可以主張被上訴人未與其合建，而將被上訴人本來通行之
      處封閉殆盡，有關此點，為本件訴訟程序中反訴之重要爭點。
  ３、次查，依法律規定所須支付償金之立法理由，乃是土地因提供通行而喪失其原
      有之經濟效益，限縮所有權人之權利，惟本件通行權，除如上所述，上訴人本
      就有其義務提供外，依目前上訴人所主張者本就是上訴人社區內之供通行用之
      巷道，就系爭土地而言並無損其價值，有何須補償之依據？而就被上訴人而言
      ，其並未獲得利益，蓋，上訴人僅是回復被上訴人在法律上本應有通行之權益
      ，此見建築成規自明，故，上訴人主張被上訴人支付償金顯無理由。
  ４、再查，上訴人主張因提供通行會造成社區之不便，實為飾詞，蓋，該社區興建
      時本須留有通行之路，而其應留未留致生目前之情形亦是彼等所應預見，故依
      前揭法定因通行權給付償金之立法意旨，上訴人實不應將造成社區之影響與單
      純因土地提供通行，該土地所生之損害而需補償二者混為一談，此見最高法院
      八十八年台上第三０四０號裁判要旨可証。
  ５、末查，依民法所定之補償金其並未規定如何之計算，以類如上訴人所主張固然
      方式之一，但並不適用本件，蓋，如上所述，上訴人社區○○○○○路外，其
      實，亦可考量該區○○○○巷道因多一戶通行而有無損害，實無補償之理，否
      則，被上訴人希望上訴人能証明該地因多被上訴人通行其經濟效益之損失而願
      一次給付償金，非用類如租金之方式計算。
  ６、末查，退萬步言，倘鈞院以為仍需給付償金，則反訴原告所算亦不公平，蓋，
      繳納稅金系反訴原告為土地所有權人之義務與反訴被告無涉，而反訴兩造系共
      同使用該巷道，並非由反訴被告單獨使用，故反訴被告以為，以開挖圍牆處至
      出口處反訴被告所使用之範圍以土地法第九十七條計算出金額除以原、被告之
      人數才合理，蓋該巷道，反訴被告僅用出入口至開挖處，且系共同使用。
三、證據：除引用原審立證方法外，補提：建築技術規則相關規定、台中縣府公函、
    建築成規、大甲鎮○○段二０五等地號地圖謄本、地籍圖謄本、土地登記簿（以
    上均為影本）各一件、系爭房地民國五十年前之示意圖一件、民國五十年至八十
    四年之示意圖一件、現況圖一件為證。聲請函調大甲鎮○○段第一七四號、第一
    六八號土地及大甲社尾段社尾小段二０五、二０六、二０六之二地號土地之土地
    登記資料。聲請向台中縣政府及大甲鎮公所函查系爭圍牆是否為合法建築物。向
    中華民國建築師公會全國聯合會函詢系爭圍牆是否為合法建築，且上訴人之社區
    在興築時是否須預留通路供被上訴人通行。
      理    由
甲、程序方面：
一、本件上訴人甲○○、林美珠、地○、寅○、午○○、己○○，經合法通知，未於
    最後言詞辯論期日到場，核無民事訴訟法第三百八十六條各款所列情形，爰依上
    訴人聲請，由其一造辯論而為判決。
二、上訴人楊啟昌於民國（以下同）九十年一月二十日死亡，有戶籍謄本可稽（本院
    卷一第九十四頁），其繼承人Ｃ○○、Ｄ○○、Ｆ○○、Ｅ○○四人具狀聲明承
    受訴訟（本院卷一第九十二、九十三頁），核無不合。
乙、實體方面：
一、被上訴人起訴主張：被上訴人為台中縣奉化段一七四地號土地所有權人，上訴人
    為相鄰土地即台中縣大甲鎮○○段一六八地號土地之共有人，前開一七四地號土
    地原面臨道路，有路通行，惟於上訴人所居住之社區大樓興建完工後，卻發生前
    開土地現有位置與原地籍圖不符之情形，且前開一七四地號土地竟成為無路通行
    之袋地，以致被上訴人根本無法進入該土地為使用收益，且該土地上原有房屋雖
    已老舊倒塌，亦無法進入修繕，依現行地籍圖所示，系爭一七四地號土地顯已成
    為袋地，而前開上訴人共有之一六八地號土地其中如附圖綠色標示部分，本即供
    作該社區道路用地，倘由被上訴人於所有之前開一七四地號土地臨該一六八地號
    土地圍牆處（如附圖紅色標示部分）修築大門一扇，使被上訴人得通行於該系爭
    社區道路，應屬侵害最小之通行方法，爰依民法第七百八十七條第一項袋地通行
    權之規定，請求上訴人容忍被上訴人拆除圍牆通行系爭土地。
二、上訴人Ａ○○、黃○○、Ｂ○○○、宇○○、Ｇ○○、Ｈ○○、癸○○、庚○○
    、酉○○、卯○○、辛○○、未○○、子○○、丑○○、乙○○、巳○○、戊○
    、戌○○、宙○○、玄○○、Ｋ○○、Ｉ○○、丙○○、辰○○、亥○○、丁○
    ○、Ｊ○○、壬○○、Ｃ○○、Ｄ○○、Ｆ○○、Ｅ○○則以：被上訴人所有之
    上開土地，原有道路可以通行，業已通行四、五十年，無須經過上訴人土地，又
    被上訴人所有之系爭土地雖不緊鄰道路，仍有八米之道路可以通行，復起訴要求
    通行，顯無理由，且被上訴人原本通行之道路遭他人封閉，自應向他人請求，而
    非向上訴人要求通行，上訴人當初要興建大樓時，曾經詢問被上訴人是否一起興
    建，但被上訴人不同意，上訴人才單獨興建；再者，被上訴人現有之土地，其屋
    前已有對外聯絡之道路供其通行，且已通行多年，今被上訴人為圖自己之方便，
    而向鈞院訴請上訴人應拆除圍牆供其通行，被上訴人捨現有道路不通行，而訴請
    上訴人應拆除圍牆供其另闢道路通行，其訴求既不符合情理，並嚴重損及上訴人
    之權益，亦與民法第七百八十七條第一項之規定不符，應為法所不容等語，資以
    為辯。上訴人Ｂ○○○、宇○○、Ｇ○○、Ｈ○○、癸○○、酉○○、宙○○、
    楊英彬亦以八十五年間上訴人建築房屋時，被上訴人並無異議，又被上訴人本有
    道路可以通行，業已通行四、五十年，無須經過上訴人土地，而被上訴人所有之
    系爭土地雖不緊鄰道路，仍有八米之道路可以通行，復起訴要求通行，顯無理由
    ，且上訴人所居住之社區為都市計畫區外鄉村乙種建地，且申請建造為封閉式社
    區○○設巷道，社區之圍牆皆有申請雜項執照，而告訴人所要求通行道路之地點
    從一七四地號土地之界址至上訴人社區圍牆間，尚須經過一七七地號土地，距離
    尚有八米，顯見被上訴人之請求無理由，況且，當初邀請被上訴人一同興建，被
    上訴人不同意，迄於八十五年興建完成，被上訴人亦未表示意見，現被上訴人請
    求由上訴人封閉之社區通行，可能影響上訴人社區之安寧秩序等語，資以為辯。
    事      實
甲、被上訴人方面：
一、聲明：上訴人應容忍被上訴人於將台中縣大甲鎮○○段一六八地號土地上如附圖
    紅色標示部分之圍牆拆除後，通行於上開一六八地號土地中如附圖綠色標示部分
    之土地。
二、陳述：
（一）緣被上訴人為台中縣奉化段一七四地號土地所有權人，上訴人為相鄰土地即台
      中縣大甲鎮○○段一六八地號土地之共有人，前開一七四地號土地原面臨道路
      ，有路通行，惟於上訴人所居住之社區大樓興建完工後，卻發生前開土地現有
      位置與原地籍圖不符之情形，且前開一七四地號土地竟成為無路通行之袋地，
      以致被上訴人根本無法進入該土地為使用收益，且該土地上原有房屋雖已老舊
      倒塌，亦無法進入修繕等情。
（二）姑不論被上訴人之土地移位是否涉及不法，然依現行地籍圖所示，系爭一七四
      地號土地顯已成為「與公路無適宜之聯絡，致不能為通常使用」之袋地，依民
      法第七百八十七條第一項之規定，得通行於周圍地以至公路，而前開上訴人共
      有之一六八地號土地其中如附圖綠色標示部分，本即供作該社區道路用地，倘
      由原告於所有之前開一七四地號土地臨該一六八地號土地圍牆處（如附圖紅色
      標示部分）修築大門一扇，使被上訴人得通行於該系爭社區道路，應屬侵害最
      小之通行方法。
三、證據：提出土地登記謄本影本二份、律師函影本一份、同意書影本一份、空照圖
    一份、照片二張等物，並聲請履勘現場。
乙、上訴人Ａ○○、楊啟昌、黃○○、Ｊ○○、壬○○、卯○○、未○○、子○○、
    丑○○、午○○、巳○○、戊○、戌○○、Ｋ○○、Ｉ○○、丙○○、辰○○、
    亥○○、己○○、辛○○方面：
一、聲明：被上訴人之訴駁回。
二、陳述：
（一）被上訴人本有道路可以通行，業已通行四、五十年，無須經過上訴人土地。
（二）被上訴人所有之系爭土地雖不緊鄰道路，仍有八米之道路可以通行，復起訴要
      求通行，顯無理由。
（三）被上訴人原本通行之道路遭他人封閉，自應向他人請求，而非向上訴人要求通
      行，上訴人當初要興建大樓時，曾經詢問被上訴人是否一起興建，但被上訴人
      不同意，上訴人才單獨興建。
（四）關於通行權之行使，依民法第七百八十七條第一項規定：土地因與公路無適宜
      之聯絡，致不能為通常使用者，土地所有人始得通行周圍地以至公路。是以，
      土地所有人欲行使通行權應符合需因與公路無適宜之聯絡且不能為通常使
      用者等條件，始得通行周圍地，乃法所明文規定。被上訴人現有之土地，其屋
      前已有對外聯絡之道路供其通行，且已通行多年，今被上訴人為圖自己之方便
      ，而向鈞院訴請上訴人應拆除圍牆供其通行，被上訴人捨現有道路不通行，而
      訴請上訴人應拆除圍牆供其另闢道路通行，其訴求既不符合情理，並嚴重損及
      上訴人之權益，亦與民法第七百八十七條第一項之規定不符，應為法所不容。
丙、上訴人Ｂ○○○、宇○○、Ｇ○○、Ｈ○○、癸○○、酉○○、宙○○、楊英彬
    方面：
    上訴人未於最後言詞辯論期日到場，惟據其以前到庭陳述稱：
一、聲明：被上訴人之訴駁回。
二、陳述：
（一）八十五年間上訴人建築房屋時，被上訴人並無異議。
（二）被上訴人本有道路可以通行，業已通行四、五十年，無須經過上訴人土地。
（三）被上訴人所有之系爭土地雖不緊鄰道路，仍有八米之道路可以通行，復起訴要
      求通行，顯無理由。
（四）上訴人所居住之社區為都市計畫區外鄉村乙種建地，且申請建造為封閉式社區
      ○○設巷道，社區之圍牆皆有申請雜項執照，而告訴人所要求通行道路之地點
      從一七四地號土地之界址至上訴人社區圍牆間，尚須經過一七七地號土地，距
      離尚有八米，顯見被上訴人之請求無理由。
（五）當初邀請被上訴人一同興建，被上訴人不同意，迄於八十五年興建完成，被上
      訴人亦未表示意見，現被上訴人請求由上訴人封閉之社區通行，可能影響上訴
      人社區之安寧秩序。
三、證據：提出地圖謄本影本一份、照片三張、和解筆錄影本一份、地圖謄本影本一
    份、台中縣大甲地政事務所複丈成果圖影本一份、地籍圖謄本影本一份、台中縣
    政府工務局雜項建照執照影本一份、建照執照申請書影本一份、台中縣政府工務
    局使用執照影本一份等物。
丁、上訴人地○、庚○○、天○○、乙○○、丁○○方面：
    上訴人未於言詞辯論期日到場，亦未提出準備書狀作何聲明或陳述。
    理      由
甲、程序方面：
一、本件上訴人地○、Ｂ○○○、宇○○、Ｇ○○、Ｈ○○、癸○○、庚○○、酉○
    ○、天○○、乙○○、宙○○、玄○○、丁○○未於最後言詞辯論期日到場，核
    無民事訴訟法第三百八十六條各款所列情形，爰依被上訴人聲請，由其一造辯論
    而為判決。
二、上訴人楊啟昌於民國（以下同）九十年一月二十日死亡，有戶籍謄本可稽（本院
    卷一第九十四頁），其繼承人Ｃ○○、Ｄ○○、Ｆ○○、Ｅ○○四人具狀聲明承
    受訴訟（本院卷一第九十二、九十三頁），核無不合。
乙、實體方面：
、被上訴人起訴主張：被上訴人為台中縣奉化段一七四地號土地所有權
    人，上訴人為相鄰土地即台中縣大甲鎮○○段一六八地號土地之共有人，前開一
    七四地號土地原面臨道路，有路通行，惟於上訴人所居住之社區大樓興建完工後
    ，卻發生前開土地現有位置與原地籍圖不符之情形，且前開一七四地號土地竟成
    為無路通行之袋地，以致被上訴人根本無法進入該土地為使用收益，且該土地上
    原有房屋雖已老舊倒塌，亦無法進入修繕，依現行地籍圖所示，系爭一七四地號
    土地顯已成為袋地，而前開被告共有之一六八地號土地其中如附圖綠色標示部分
    ，本即供作該社區道路用地，倘由原告於所有之前開一七四地號土地臨該一六八
    地號土地圍牆處（如附圖紅色標示部分）修築大門一扇，使被上訴人得通行於該
    系爭社區道路，應屬侵害最小之通行方法，爰依民法第七百八十七條第一項袋地
    通行權之規定，請求上訴人容忍被上訴人拆除圍牆通行系爭土地。上訴人Ａ○○
    、楊啟昌、黃○○、Ｊ○○、壬○○、卯○○、未○○、子○○、丑○○、午○
    ○、巳○○、戊○、戌○○、Ｋ○○、Ｉ○○、丙○○、辰○○、亥○○、己○
    ○、辛○○則以被上訴人本有道路可以通行，業已通行四、五十年，無須經過上
    訴人土地，又被上訴人所有之系爭土地雖不緊鄰道路，仍有八米之道路可以通行
    ，復起訴要求通行，顯無理由，且被上訴人原本通行之道路遭他人封閉，自應向
    他人請求，而非向上訴人要求通行，上訴人當初要興建大樓時，曾經詢問被上訴
    人是否一起興建，但被上訴人不同意，上訴人才單獨興建；再者，被上訴人現有
    之土地，其屋前已有對外聯絡之道路供其通行，且已通行多年，今被上訴人為圖
    自己之方便，而向鈞院訴請上訴人應拆除圍牆供其通行，被上訴人捨現有道路不
    通行，而訴請上訴人應拆除圍牆供其另闢道路通行，其訴求既不符合情理，並嚴
    重損及上訴人之權益，亦與民法第七百八十七條第一項之規定不符，應為法所不
    容等語，資以為辯。上訴人Ｂ○○○、宇○○、Ｇ○○、Ｈ○○、癸○○、酉○
    ○、宙○○、楊英彬亦以八十五年間上訴人建築房屋時，被上訴人並無異議，又
    被上訴人本有道路可以通行，業已通行四、五十年，無須經過上訴人土地，而被
    上訴人所有之系爭土地雖不緊鄰道路，仍有八米之道路可以通行，復起訴要求通
    行，顯無理由，且上訴人所居住之社區為都市計畫區外鄉村乙種建地，且申請建
    造為封閉式社區○○設巷道，社區之圍牆皆有申請雜項執照，而告訴人所要求通
    行道路之地點從一七四地號土地之界址至上訴人社區圍牆間，尚須經過一七七地
    號土地，距離尚有八米，顯見被上訴人之請求無理由，況且，當初邀請被上訴人
    一同興建，被上訴人不同意，迄於八十五年興建完成，被上訴人亦未表示意見，
    現被上訴人請求由上訴人封閉之社區通行，可能影響上訴人社區之安寧秩序等語
    ，資以為辯。
二、按土地因與公路無適宜之聯絡，致不能為通常使用者，土地所有人得通行周圍地
    以至公路，民法第七百八十七條第一項前段定有明文。又民法第七百八十七條第
    一項所謂土地與公路無適宜之聯絡，致不能為通常使用之情形，並不以土地絕對
    不通公路為限，即雖有道路可通至公路，但其聯絡並不適宜，致不能為通常使用
    之情形者，亦包括在內。祇需土地與公路無適宜之聯絡，致不能為通常使用，而
    被通行之土地，又為損害最少之處所，即應認土地所有人有通行之權利，至其前
    此有無通行他人所有土地，在所不問，最高法院八十六年台上字第一一四三號著
    有判例。被上訴人主張其所有之台中縣大甲鎮○○段一七四地號土地，經上訴人
    興建社區大樓後，已成為與公路無適宜聯絡之袋地，以致被上訴人無法修復其老
    舊之房屋利用系爭土地，爰請求以損害最小之方式，通行緊鄰被上訴人所有系爭
    土地之上訴人社區巷道等情，提出土地登記謄本影本二份、律師函影本一份、同
    意書影本一份、空照圖一份、照片二張等物為證，上訴人則否認上情，辯稱：系
    爭土地原有通行多年之道路，自無通行上訴人之封閉社區巷道之理，且被上訴人
    通行之巷道並非遭上訴人所封閉，亦無要求上訴人容忍通行之理，況且，上訴人
    興建之初，被上訴人不願與上訴人配合興建，才會導致被上訴人所有之系爭土地
    無法通行之現狀等語，並提出地圖謄本影本一份、照片三張、和解筆錄影本一份
    、地圖謄本影本一份、台中縣大甲地政事務所複丈成果圖影本一份、地籍圖謄本
    影本一份、台中縣政府工務局雜項建照執照影本一份、建照執照申請書影本一份
    、台中縣政府工務局使用執照影本一份等物為證。經查：被上訴人所有坐落台中
    縣大甲鎮○○段一七四地號之系爭土地，原供通行使用之唯一小巷道，已經訴外
    人楊啟注封閉，且該巷道僅得供行人通行，車輛無法出入使用，緊鄰上訴人社區
    部分土地亦為上訴人社區圍牆阻隔，無法通行，系爭土地目前四周均為建築物所
    圍繞，並無可供出入之巷道，此有土地登記謄本影本二份、空照圖一份、照片二
    張等物為證，並經本院勘驗屬實，並製有勘驗筆錄在卷可稽，則被上訴人主張其
    所有之系爭土地係屬與公路無適宜聯絡之袋地，應堪置信；至於上訴人抗辯被上
    訴人原有通行之巷道者，經本院現場履勘結果，原有通行巷道，僅足供行人通行
    ，車輛無法通行使用，對外聯絡並不適宜，是以，被上訴人自得對周圍土地所有
    人主張袋地通行權，上訴人所辯，要屬無據。
三、次按有通行權人應於通行必要之範圍內，擇其周圍地損害最少之處所及方法為之
    ，民法第七百八十七條第二項定有明文。被上訴人主張通行上訴人所有之社區巷
    道係屬損害最少之處所及方法等情，上訴人則否認上情，辯稱：被上訴人有其他
    通行道路，且通行至上訴人社區圍牆間仍須經過一七七地號土地等語。經查：被
    上訴人所有之系爭土地目前四周均為建築物圍繞，無可供出入之巷道，業如前述
    ，原有通行之巷道，亦經建築房屋，僅餘狹小空隙，供行人經過，而緊鄰上訴人
    所有土地即如附圖紅色標示部分，係屬上訴人社區巷道，經上訴人建築圍牆隔絕
    ，此有被上訴人提出之空照圖一份為證，復經本院勘勘驗屬實，並有勘驗筆錄、
    現場照片在卷可稽，本院斟酌原告所有之系爭土地現狀，認以拆除鄰近被上訴人
    所有之系爭土地如附圖紅色標示部分處之圍牆，通行上訴人社區如附圖綠色標示
    部分之私設巷道，接通公路之方式，係屬損害最小之通行處所及便宜方式。是以
    ，被上訴人主張，洵屬合理，上訴人所辯，尚難採信。
四、從而，被上訴人依民法第七百八十七條第一項之袋地通行權，請求上訴人應容忍
    被上訴人將台中縣大甲鎮○○段一六八地號土地上緊鄰台中縣大甲鎮○○段一七
    四地號土地部分之圍牆（即如附圖紅色標示部分）拆除，並通行於台中縣大甲鎮
    ○○段一六八地號土地之現有社區○設巷道（即如附圖綠色標示部分），為有理
    由，應予准許。
五、本件事證已臻明確，兩造其餘之攻擊防禦方法，與本院心證之形成及判決結果不
    生影響，爰不一一論述，併此敘明。
六、據上論結：本件上訴及反訴均為一部有理由，一部無理由，依民事訴訟法第四百
    五十條、第四百四十九條第一項、第七十八條、第八十五條第二項、第四百六十
    三條、第三百八十五條第一項前段，判決如主文。
中　　　華　　　民　　　國　　九十一　　年　　　一　　　月　　二十八　　日
~B1民事第五庭審判長法　官　陳滿賢
~B2　　　　　　　　法　官　古金男
~B3　　　　　　　　法　官　邱森樟
右為正本係照原本作成。
？
~B　　　　　　　　書記官　粘銘環
中　　　華　　　民　　　國　　九十一　　年　　　二　　　月　　　六　　　日
                                                                        Ｙ
